臺灣苗栗地方法院刑事判決　　　　　　　96年度交易字第76號
公　訴　人　臺灣苗栗地方法院檢察署檢察官
被　　　告　丙○○
上列被告因公共危險等案件，經檢察官提起公訴（96年度偵字第
1889號），本院判決如下：
    主  文
丙○○無罪。
    理  由
一、公訴意旨略以：被告丙○○明知飲用酒類後，不能安全駕駛
    時，不得駕駛動力交通工具，仍於民國96年3 月26日晚間6
    時許，在苗栗縣竹南鎮○○路238 號茗賞情簡餐餐廳，飲用
    威士忌酒半杯已經酒醉，達不能安全駕駛動力交通工具之程
    度，竟仍於同日晚間9 時40分許，駕駛車牌號碼GP-9297 號
    自用小客車，沿苗栗縣竹南鎮○市路○段由北往南方向行駛
    ，於同日晚間10時19分許，行經該路與真如路設有交通號誌
    之交岔路口，準備左轉環市路○段時，原應注意汽車行駛時
    ，駕駛人應注意車前狀況，並隨時採取必要之安全措施，及
    汽車行駛至交岔路口，轉彎車應讓直行車先行，而依當時天
    候晴，夜間、路況、交通流量、視線良好，亦無障礙物等情
    狀，並能注意，竟疏未注意及此，未留意前方及交岔路口車
    輛之動態，而貿然於路口左轉並加速行駛，適有告訴人乙○
    ○騎乘車牌號碼H5S-686 號重型機車，沿真如路由南往北方
    向駛來，正通過該路口，被告丙○○閃避不及，造成其所駕
    駛自用小客車右前車頭，撞及告訴人乙○○所騎乘之機車車
    頭，告訴人乙○○因而人車倒地，並受有頭部外傷併腦震盪
    、臉部挫擦傷多處撕裂傷、左橈骨骨折、右膝挫擦傷之傷害
    。嗣苗栗縣警察局竹南分局員警據報前往現場處理，並對被
    告丙○○施以酒精濃度測試結果，發現丙○○之呼氣酒精濃
    度為每公升0.21毫克。因認被告涉犯刑法第284 條第1 項前
    段之過失傷害罪嫌及同法第185 條之3 之公共危險罪嫌云云
    。
二、按犯罪事實應依證據認定之，無證據不得認定犯罪事實；又
    不能證明被告犯罪者，應諭知無罪之判決，刑事訴訟法第15
    4 條第2 項、第301 條第1 項分別定有明文。又依刑事訴訟
    法第161 條第1 項之規定：檢察官就被告犯罪事實，應負舉
    證責任，並指出證明之方法。因此，檢察官對於起訴之犯罪
    事實，應負提出證據及說服之實質舉證責任。倘其所提出之
    證據，不足為被告有罪之積極證明，或其指出證明之方法，
    無從說服法院以形成被告有罪之心證，基於無罪推定之原則
    ，自應為被告無罪判決之諭知。而所謂認定犯罪事實之證據
    ，係指足以認定被告確有犯罪行為之積極證據而言，如未發
    現相當證據，或證據不足以證明，自不能以推測或擬制之方
    法，以為裁判基礎。且刑事訴訟上證明之資料，無論其為直
    接證據或間接證據，均須達於通常一般人均不致於有所懷疑
    ，而得確信其為真實之程度，始得據為有罪之認定，若其關
    於被告是否犯罪之證明未能達此程度，而有合理性懷疑之存
    在，致使無從形成有罪之確信，根據「罪證有疑，利於被告
    」之證據法則，即不得遽為不利被告之認定（最高法院92年
    臺上字第128 號、76年臺上字第4986號判例意旨參照）。
三、公訴意旨認被告丙○○涉有前開罪嫌，係以：(一)告訴人乙○
    ○於警詢及偵查中之指述；(二)卷附道路交通事故現場圖、道
    路交通事故調查報告表(一)(二)、慈祐醫院診斷證明書、酒精測
    定紀錄表、刑法第185 條之3 案件測試觀察紀錄表各1 紙及
    現場照片12幀；(三)按汽車行駛時，駕駛人應注意車前狀況，
    並隨時採取必要之安全措施；汽車行駛至交岔路口，轉彎車
    應讓直行車先行，道路交通安全規則第94條第3 項、第102
    條第1 項第7 款分別定有明文，被告係汽車駕駛人，應熟稔
    上開規定，且依當時路狀，又無不能注意之情形，竟疏不注
    意為之，以致肇事，致告訴人受傷；(四)刑法第185 條之3 案
    件測試觀察紀錄表觀察結果，顯示被告查獲、測試或訊問過
    程時有含糊不清及呆滯木僵情事等，為其主要論據。
四、訊據被告丙○○固坦承有於上揭時、地飲用酒類後駕車與告
    訴人乙○○所騎機車發生車禍，告訴人乙○○因而受有頭部
    外傷併腦震盪、臉部挫擦傷多處撕裂傷、左橈骨骨折、右膝
    挫擦傷之傷害等情，惟堅決否認有何公共危險、過失傷害犯
    行，辯稱：其於下午6 時許飲酒後，到晚間9 時40分許才開
    始開車，當時其意識清楚，沒有不能安全駕駛行為，在肇事
    地點與告訴人乙○○發生車禍，是告訴人乙○○闖紅燈撞上
    其車輛之右前方而受傷，伊發現後雖然馬上踩剎車但已來不
    及等語。經查：
  (一)按服用酒類不能安全駕駛動力交通工具而駕駛者，88年4 月
    23日生效施行之刑法第185 條之3 ，將之列於公共危險罪處
    罰，其立法目的，本在藉由抽象危險犯之構成要件，以刑罰
    制裁力量嚇阻酒後駕車之行為，進而確保參與道路交通往來
    人車之安全，因此並不以對於道路交通往來人車發生具體實
    害為要件，此種立法例亦為德、日等國所採行。然所謂「不
    能安全駕駛」，性質上乃屬不確定法律概念，雖法務部於88
    年5 月間召開「研商訂定刑法第一百八十五條之三服用毒品
    、麻醉藥品、酒類或其他相類之物，不能安全駕駛交通動力
    工具之認定標準」會議，會中決定參考德國、美國認定標準
    ，對於酒精濃度呼氣達每公升0.55毫克或血液濃度達千分之
    一點一以上者，即認為已達不能安全駕駛之標準，其數值在
    其以下者，如能輔以其他客觀事實作為不能安全駕駛之判斷
    時，亦應依法移送處以刑罰（參見法務部88年5 月18日法88
    檢字第001669號函），以期統一建立執法機關移送之準則，
    然此僅係供法院認定事實之參考，得為審判所引用，但並無
    絕對之拘束力，亦即飲酒駕車者究有無構成本罪，仍有待法
    院依具體個案事實認定之。
  (二)再按體內酒精含量由開始飲酒時的0 ％，依飲酒量漸漸累積
    增加，在完成飲酒時體內酒精達到最高，隨後依代謝率逐漸
    代謝，至於體內酒精含量倒推計算代謝率，依交通部運輸研
    究所於77年8 月間針對國人進行實驗研究指出每小時每公升
    0.0628毫克（參見陳高村著吐氣中酒精量倒推計算過程一文
    ）。查被告於96年3 月26日晚間10時47分接受警方呼氣酒精
    濃度測試，測得其呼氣酒精濃度為每公升0.21毫克之事實，
    有酒精測定紀錄表1 紙在卷可憑，又被告於當日晚間9 時40
    分許開始駕車乙節，亦為被告所自承，是以被告自開始駕車
    起至同日晚間10時47分許接受呼氣酒精濃度測試時止，歷經
    約1 小時又7 分鐘，依前揭每小時呼氣酒精消退率之比例計
    算，被告於駕駛自用小客車之始，其呼氣酒精濃度約為每公
    升0.280 毫克（0.21+0.0628x(1+7/60 )=0.280） ，尚未達
    前揭法務部所定每公升0.55毫克不能安全駕駛之客觀認定標
    準，則被告飲酒後是否已達於不能安全駕駛之程度，仍屬有
    疑。
  (三)又刑法第185 條之3 條文中所稱「不能安全駕駛動力交通工
    具」，係屬不確定法律概念，呼氣酒精濃度雖未達每公升0.
    55毫克以上，仍可輔以其他客觀事實，並依具體個案，衡量
    行為人駕車時飲用酒類之程度，及參考行為人當時受酒精影
    響之精神狀態、行動能力、駕駛、操控車輛能力等情形決定
    之，以作為判定行為人是否符合「不能安全駕駛」要件之依
    據，是以實務上乃有「依刑法第一百八十五條之三案件酒測
    觀察紀錄表」，用以紀錄行為人行為當時之客觀狀態。觀之
    本案卷附之「依刑法第一百八十五條之三案件酒測觀察紀錄
    表」，就觀察結果雖勾選「查獲、測試或訊問過程，嫌疑人
    有含糊不清、呆滯木僵等情事」之選項，惟證人即肇事當日
    晚間9 時50分許曾與被告交談之甲○○於本院審理時到庭證
    稱：當天晚間約9 點多，被告有駕車前往伊住處，收取保險
    費3 萬元，當時被告有與伊交談，沒有發現被告有精神不振
    、疲勞或酒醉的情形，被告當天很正常，沒有異狀，因為當
    天被告要來收保險費，伊有去提款機領錢，伊提款紀錄顯示
    被告確實是96年3 月26日來收錢等語（見本院卷第39-41 頁
    ），並提出交易明細影本1 份為證，且經本院依職權調取證
    人甲○○設於有限責任竹南信用合作社之帳戶明細，核閱無
    誤，是被告是否確因飲酒而已達於不能安全駕駛之程度，容
    有可疑。參以上揭觀察紀錄表主要係依據觀察者主觀之認定
    而紀錄，未免流於主觀，實務上另制有「汽車駕駛人酒後生
    理協調平衡檢測紀錄表」，其列有5 項檢測項目（1.直線步
    行10公尺後令其迴轉起回原地；2.雙腳併攏，兩手貼緊大腿
    ，將一腳向前抬高離地15公分，並停止不動30秒；3.雙腳併
    攏，兩手向前平伸，閉眼，輪流使用左、右手的食指指尖觸
    摸鼻尖；4.閉雙眼，30秒內朗誦阿拉伯數目由1001、1002、
    1003．．．；5.用筆在兩個同心圓之間的0.5 公分環狀帶內
    畫一個圓。），乃藉由上開5 個客觀之檢測項目，以觀察測
    試行為人之客觀生理狀況，行為人如能合格通過，即認定符
    合「能安全駕駛」之標準。查本案被告為警查獲時，員警對
    被告施以上開檢測結果，被告均能符合標準等情，亦有苗栗
    縣警察局竹南分局96年9 月7 日南警偵字第0960017859號函
    附之職務報告1 份在卷可稽，是被告抗辯：伊駕車當時意識
    清楚，並沒有不能安全駕駛等情，顯非無據。
  (四)又被告雖於前揭時地駕車發生車禍，此有道路交通事故現場
    圖、道路交通事故調查報告表(一)、(二)各1 份及現場照片12張
    在卷足稽。惟告訴人乙○○於警詢及偵查中均供稱：伊騎乘
    機車行經肇事路口時，燈號是黃燈，車速約60公里，伊搶黃
    燈欲通過路口，但到達路口時，燈號已經變成紅燈，伊煞車
    不及，機車車頭與被告駕駛之自小客車右前車頭發生擦撞等
    語（見偵查卷第8-9 、32頁），核與被告供稱：伊駕車行駛
    至環市路○段與真如路口，欲左轉環市路○段，當時燈號為
    左轉綠燈，伊就轉彎，時速約30公里，於路口遭到告訴人所
    騎乘之機車時撞到伊所駕駛之自用小客車右前方等情相符（
    見偵查卷第12-14 、33頁），並有道路交通事故現場圖、道
    路交通事故調查報告表(一)(二)及現場照片12張附卷可參，據此
    ，被告辯稱：本件車禍係因告訴人乙○○闖紅燈，自右方撞
    擊伊所駕駛自用小客車，伊不及閃避等情，要非無據。
  (五)刑法上之過失，係指行為人按其情節應注意，並能注意而不
    注意者，或行為人對於構成要件事實，雖預見其能發生而確
    信其不發生者而言。是刑法上過失行為之成立，應以行為人
    對該過失行為所生之構成要件結果、因果歷程有客觀預見可
    能性及主觀預見可能性，且行為人基於此預見之可能性而有
    違反客觀上之注意義務而致構成要件事實發生者，始克當之
    。又所謂「應注意」之客觀注意義務，應以社會通常一般人
    之注意能力為上限，如經證明行為人雖已盡相當之注意義務
    ，但仍不免於結果之發生，縱對於結果之發生有所疏失，仍
    非刑法上所稱之過失。再按汽車駕駛人如對於防止危險發生
    之相關交通法令之規定，業已遵守，並盡相當之注意義務以
    防止危險發生，則對於不可知之他方違規行為並無預防之義
    務，若因此發生交通事故即得不負過失責任。再按汽車行駛
    至交岔路口，其行進、轉彎，應遵守燈光號誌；又行車速度
    ，依速限標誌或標線之規定，道路交通安全規則第102 條第
    1 項第1 款、第93條第1 項分別定有明文。本案肇事路段之
    行車速限為每小時50公里乙節，有卷附道路交通事故調查報
    告表(一)可參，則被告既係依照號誌指示轉彎，且又無超速或
    其他違規情事，依上開規定，已盡一般人應注意之客觀注意
    義務，且信任在擁有路權，他人均能遵守上開規定之情形下
    ，對於告訴人突然未依號誌指示超速行進之違規行為，並無
    防免碰撞結果發生之可能性。是以，本件車禍應係告訴人未
    依號誌指示行進、又超速行駛，以致肇事。況本件車禍事故
    經本院送臺灣省竹苗區車輛行車事故鑑定委員會鑑定結果，
    亦認為：告訴人乙○○駕駛重機車未依號誌指示超速行駛為
    肇事原因；被告丙○○駕駛自小客車措手不及無肇事因素等
    情，有該委員會96年7 月23日竹苗鑑960346字第0965302449
    號函附之鑑定意見書在卷可稽。從而，被告對於本件車禍之
    發生既無過失，則發生車禍當時是否確有「不能安全駕駛動
    力交通工具」之情事，實不能僅憑其酒後駕車肇事之事實，
    驟然推論其有服用酒類不能安全駕駛動力交通工具而駕駛之
    公共危險罪責。
五、綜上所述，縱令被告確有飲酒後駕車之事實，然尚無實據可
    徵酒精對其意思力、認知力及行為控制力之影響，已達於不
    能安全駕駛之程度，何況本件車禍之發生係因告訴人乙○○
    違規超速穿越路口所致，被告並無肇事因素，自不能僅因發
    生交通事故，而遽指被告已因飲酒而達於不能安全駕駛之程
    度。此外，檢察官尚未提出其他積極證據足資證明被告確有
    何不能安全駕駛交通動力工具而駕駛及被告就本件車禍事故
    之發生，確有過失責任之情事，則揆諸前開法條及判例意旨
    ，應認不能證明被告犯罪，自應為被告無罪之諭知。
據上論斷，應依刑事訴訟法第301 條第1項，判決如主文。
中　　華　　民　　國　　96　　年　　10　　月　　23　　日
                  刑事第一庭    法　官　林佩儒
以上正本與原本無異。
如不服本判決，應於送達後10日內向本院提出上訴狀（須附具體
理由及繕本）。
上訴書狀如未敘述理由，應於上訴期間屆滿後20日內補提理由書
於本院。
   　　                     　　書記官　葉俊宏
中　　華　　民　　國　　96　　年　　10　　月　　23　　日
